【裁判字號】    95,易,2205
【裁判日期】    951218
【裁判案由】    詐欺
【裁判全文】
臺灣臺北地方法院刑事判決              95年度易字第2205號
公  訴  人  臺灣臺北地方法院檢察署檢察官
被      告  丙○○
                    （現因另案於臺灣臺東監獄執行中）
上列被告因詐欺案件，經檢察官提起公訴（95年度偵緝字第2291
號），嗣因被告就被訴事實為有罪之陳述，經本院告知簡式審判
程序意旨，並聽取公訴人及被告之意見後，本院合議庭裁定由受
命法官獨任依簡式審判程序審理，茲判決如下：
    主  文
丙○○幫助共同連續意圖為自己不法之所有，以詐術使人將本人
之物交付，處有期徒刑肆月，如易科罰金，以銀元佰元即新臺
幣玖佰元折算壹日。
    事  實
一、丙○○明知自己帳戶提供他人使用，將因此遭有詐欺犯意之
    人利用以詐取他人財物，竟仍基於幫助他人共同連續詐欺取
    財之未必故意，於民國94年3月17日，在臺北市○○○路○段
    215 號之臺北富邦商業銀行股份有限公司（下稱臺北富邦銀
    行）懷生分行申辦帳號000000000000號帳戶後，旋即將該帳
    戶之存摺、提款卡及密碼，提供予真實年籍姓名不詳、綽號
    「股票」之成年男性友人，致該「股票」男子及其所屬之詐
    騙成員可使用該帳戶遂行詐欺犯罪，且不違背丙○○之本意
    。嗣於如附表所示之時間，以如附表所示之方式共同連續施
    用詐術，致附表所示之甲○○、丁○○、乙○○因而陷於錯
    誤，依該等詐騙成員之指示操作提款機，分別匯入如附表所
    示之金額至丙○○前開之帳戶內，俟甲○○、丁○○、乙○○發覺受騙，遂報警循線查悉上情。
二、案經臺北市政府警察局大安分局報告臺灣臺北地方法院檢察
    署檢察官偵查起訴。
    理  由
一、上揭幫助共同連續詐欺之事實，業據被告丙○○於本院準備
    程序及審理中坦承不諱（見本院準備程序筆錄及審判筆錄）
    ，核與證人即被害人甲○○、丁○○、乙○○於警詢之證述
    （分別見95年度偵字第10306號卷第3、49、50、58、59頁）
    、證人陳彥文、羅從道分別證述其等附表所示00-00000000
    、00-00000000 號電話遭盜用之情節相符（分別見95年度偵
    字第10306號卷第7、8、9頁），並有被告臺北富邦銀行帳號
    第000000000000號帳戶之開戶資料、印鑑卡及存款交易明細
    查詢單（見95年度偵字第10306 號卷第16至20、41至45頁）
    、被害人甲○○、乙○○之ATM 交易明細表（分別見95年度
    偵字第10306 號卷第51、62頁）附卷可憑，足認被告自白與
    事實相符。從而，堪認被告提供與前開「股票」男子之上述
    銀行帳戶，確係遭該「股票」成年男子及與其有犯意聯絡之
    人，共同用以利用電話向被害人甲○○、丁○○、乙○○連
    續詐取金錢之用。
二、按一般國人向金融機構開設帳戶，並無任何法令限制，若係
    用於存提款之正當用途，大可光明正大自行申請使用，而帳
    戶之用途係用來存提款項，一旦有人刻意收集他人帳戶使用
    ，依一般常識，極易判斷係隱身幕後之人基於使用別人之帳
    戶，躲避存提款不易遭人循線追查之考慮而為，自可產生與
    不法犯罪目的相關之合理懷疑。且不法之徒利用他人帳戶以
    掩人耳目進行之不法行為中，日常生活最常見者不外乎詐騙
    他人錢財，一般稍具知識之人，對此情形絕難諉以不知。存
    摺、提款卡及提款卡密碼均係與個人隱私有關之重要物件，
    一般人非無特殊目的，均不會任意交由他人保管或使用，被
    告對前述「股票」男子之真實姓名年籍及聯絡方式均不知悉
    ，與該男子可謂非親非故，即將上開帳戶之存摺及金融卡等
    提供與來路不明之人士使用，則其對於該帳戶可能遭有詐欺
    意思之人用以共同連續詐欺取財，應已預見，竟仍提供使用
    ，而容任詐欺結果之發生，足見提供帳戶時，主觀上有幫助
    他人共同連續詐欺取財之不確定故意甚明。本件事證明確，
    被告幫助共同連續詐欺之犯行，堪以認定。
三、查被告行為後，刑法於94年1月7日修正通過、於94年2月2日
    公布、於95年7月1日施行。按行為後法律有變更者，適用行
    為時之法律，但行為後之法律有利於行為人者，適用最有利
    於行為人之法律，現行刑法第2條第1項定有明文。此條規定
    乃與刑法第1 條罪刑法定主義契合，而貫徹法律禁止溯及既
    往原則，係規範行為後法律變更所生新舊法律比較適用之準
    據法，是刑法第2條本身雖經修正，但刑法第2條既屬適用法
    律之準據法，本身尚無比較新舊法之問題，應一律適用裁判
    時之現行刑法第2 條規定以決定適用之刑罰法律，先予辨明
    。又以本次刑法修正之比較新舊法，應就罪刑有關之共犯、
    未遂犯、想像競合犯、牽連犯、連續犯、結合犯，以及累犯
    加重、自首減輕暨其他法定加減原因（如身分加減）與加減
    例等一切情形，綜其全部罪刑之結果而為比較，最高法院95
    年5月23日著有95年度第8次刑庭會議決議可資參照。經查：
  (一)刑法第339條第1 項詐欺罪，法定刑得處銀元1千元以下罰金
    ，據修正後刑法施行法增訂第1條之1：「中華民國94年1月7
    日刑法修正施行後，刑法分則編所定罰金之貨幣單位為新臺
    幣。94年1月7日刑法修正時，刑法分則編未修正之條文定有
    罰金者，自94年1月7日刑法修正施行後，就其所定數額提高
    為30倍。但72年6 月26日至94年1月7日新增或修正之條文，
    就其所定數額提高為3倍」及刑法第33條第5款修正為：「主
    刑之種類如下：五、罰金：新臺幣1 千元以上，以百元計算
    之」等規定，是依修正後之法律，刑法第339條第1項詐欺罪
    所得科處之罰金刑最高額維持新臺幣3 萬元、最低額則由銀
    元1元即新臺幣3元提高為新臺幣1 千元，是比較修正前、後
    之刑罰法律，自以被告行為時關於科處罰金刑之法律較有利
    於被告。
  (二)刑法第30條第1項、第2項修正前規定為：「幫助他人犯罪者
    ，為從犯。雖他人不知幫助之情者，亦同。從犯之處罰，得
    按正犯之刑減輕之」，修正後則為：「幫助他人實行犯罪行
    為者，為幫助犯。雖他人不知幫助之情者，亦同。幫助犯之
    處罰，得按正犯之刑減輕之」，係將「從犯」修正為「幫助
    犯」，並明示幫助犯之成立，應以被幫助者著手犯罪之實行
    ，且具備違法性為必要，至於被幫助者是否具有有責性，則
    不影響幫助犯之成立，而幫助犯之刑仍維持依正犯之刑減輕
    之效果，此有修正理由可資參照。基此，本案被告幫助他人
    所為之詐欺犯行既均已既遂，則無論依照修正前或修正後刑
    法第30條第1項、第2項，對於被告並無有利不利之別，故應
    適用修正後之刑法第30條第1項、第2項論擬。
  (三)刑法第56條連續犯之規定業於94年2月2日修正公布刪除，是
    於新法修正施行後，被告之數犯罪行為，即須分論併罰。此
    刪除雖非犯罪構成要件之變更，但顯已影響行為人刑罰之法
    律效果，自屬法律有變更，依新法第2條第1項規定，比較新
    、舊法結果，仍應適用較有利於被告之行為時法律即舊法論
    以連續犯。刑法第28條共犯之規定，於修正前之規定為：「
    二人以上共同實施犯罪之行為者，皆為正犯」，修正施行後
    之規定則為：「二人以上共同實行犯罪之行為者，皆為正犯
    」，本條之修正理由係為排除陰謀共同正犯、預備共同正犯
    於本條所規定之正犯之外。本案「股票」成年男子與其所屬
    之詐欺成員就上開犯行間，係共同實行犯罪行為之共同正犯
    ，適用修正後之刑法第28條規定論擬，並無不利於被告。
  (四)被告於行為時即修正前刑法第41條第1 項前段規定：「犯最
    重本刑為5年以下有期徒刑以下之刑之罪，而受6個月以下有
    期徒刑或拘役之宣告，因身體、教育、職業、家庭之關係或
    其他正當事由，執行顯有困難者，得以1元以上3元以下折算
    1日，易科罰金」，又依95年5月17日修正前罰金罰鍰提高標
    準條例第2 條規定，就其原定數額提高為100倍折算1日，則
    被告行為時之易科罰金折算標準，應以銀元3百元折算1日，
    經折算為新臺幣後，應以新臺幣9百元折算為1日。惟94年2
    月2日修正公布之刑法第41條第1項前段則規定：「犯最重本
    刑為5年以下有期徒刑以下之刑之罪，而受6個月以下有期徒
    刑或拘役之宣告者，得以新臺幣1千元、2千元或3千元折算1
    日，易科罰金」。比較修正前後之易科罰金折算標準，以修
    正前之刑法規定，較有利於被告。
四、按刑法上之幫助犯，係對於犯罪與正犯有共同之認識，而以
    幫助之意思，對於正犯資以助力，而未參與實施犯罪之行為
    者而言。是以如未參與實施犯罪構成要件之行為，而係出於
    幫助之意思提供助力，即屬幫助犯，而非共同正犯。本件被
    告基於幫助詐欺之不確定故意，將自己所申請之如附表所示
    之銀行帳戶提供予前述「股票」之成年男子，使該成年男子
    及所屬詐騙成員取得其上開帳戶後得以共同連續利用其帳戶
    詐騙他人匯入款項後予以提領，是核被告所為，係幫助共同
    連續犯刑法第339條第1項之詐欺取財罪。被告幫助他人犯前
    開罪名，依刑法第30條第2 項之規定，按正犯之刑減輕之。
    爰審酌被告所為助長詐欺犯罪之猖獗，影響社會交易安全，
    增加被害人追償及警察機關偵查犯罪之困難，被害人所受損
    害之程度，至今尚未賠償被害人損害，及其犯罪之動機、目
    的、手段、犯後及時坦承犯行之態度等一切情狀，量處如主
    文所示之刑，並依修正前刑法第41條第1 項前段諭知易科罰
    金之折算標準。
據上論斷，應依刑事訴訟法第273條之1 第1項、第299條第1項前
段，刑法第2條第1項前段、刑法第30條第1項前段、第2項、第33
9條第1項、修正前刑法第41條第1項前段，刑法施行法第1條之1
，修正前罰金罰鍰提高標準條例第2條，現行法規所定貨幣單位
折算新臺幣條例第2條，判決如主文。
本案經檢察官郭昭吟到庭執行職務。
中    華    民    國    95    年    12    月    18    日
                  刑事第五庭    法  官  賴秀蘭
以上正本證明與原本無異。
如不服本判決，應於判決送達後10日內，向本院提出上訴狀。
                                書記官  陳惠娟
中    華    民    國    95    年    12    月    25    日
附錄：本案論罪科刑法條全文
刑法第339條：
意圖為自己或第三人不法之所有，以詐術使人將本人或第三人之
物交付者，處5年以下有期徒刑、拘役或科或併科1千元以下罰金
。
以前項方法得財產上不法之利益或使第三人得之者，亦同。
前二項之未遂犯罰之。
附表：
┌──┬────┬────────┬──────────┬───┐
│編號│開戶時間│  帳 戶 名 稱   │ 詐 騙 方 式        │金額  │
├──┼────┼────────┼──────────┼───┤
│ 1  │94.03.17│臺北富邦銀行帳號│甲○○於94年3 月22日│新臺幣│
│    │        │第000000000000號│16時20分許接獲自稱為│（下同│
│    │        │                │中國信託銀行行員之電│）99,9│
│    │        │                │話，佯稱甲○○所有之│99元  │
│    │        │                │郵局個人資料外洩，要│      │
│    │        │                │甲○○打00-00000000 │      │
│    │        │                │號電話至防盜中心王主│      │
│    │        │                │任確認，甲○○不疑有│      │
│    │        │                │他，撥打上開電話後，│      │
│    │        │                │因此陷於錯誤，依其指│      │
│    │        │                │示至臺北市大安區忠孝│      │
│    │        │                │東路3段215號臺北銀行│      │
│    │        │                │大安分行操作自動櫃員│      │
│    │        │                │機，因而匯款。      │      │
├──┼────┼────────┼──────────┼───┤
│ 2  │94.03.17│臺北富邦商業銀行│丁○○於94年3 月23日│12,227│
│    │        │000000000000號  │接獲不詳成年男子電話│元    │
│    │        │                │，佯稱丁○○的信用卡│      │
│    │        │                │遭人盜刷，要丁○○至│      │
│    │        │                │提款機設定密碼，以免│      │
│    │        │                │繼續受害，丁○○因此│      │
│    │        │                │陷於錯誤，依其指示操│      │
│    │        │                │作提款機，因而匯款。│      │
├──┼────┼────────┼──────────┼───┤
│ 3  │94.03.17│臺北富邦商業銀行│乙○○於94年3 月24日│總共36│
│    │        │000000000000號  │接獲自稱為中國信託銀│,568元│
│    │        │                │行之語音留言，佯稱黃│      │
│    │        │                │斐敏的信用卡卡費逾期│      │
│    │        │                │未繳，要乙○○撥打電│      │
│    │        │                │話聯絡，乙○○不疑有│      │
│    │        │                │他回撥電話，該接聽電│      │
│    │        │                │話之人除佯與乙○○對│      │
│    │        │                │帳外，且佯稱乙○○是│      │
│    │        │                │否有個人資料外洩，並│      │
│    │        │                │要乙○○撥打00-00000│      │
│    │        │                │240 號電話向金融防制│      │
│    │        │                │犯罪中心聯絡，乙○○│      │
│    │        │                │因此陷於錯誤，撥打上│      │
│    │        │                │開電話後，依其指示至│      │
│    │        │                │提款機做保密動作，因│      │
│    │        │                │而匯款。            │      │
└──┴────┴────────┴──────────┴───┘


司法院資訊處製作；財團法人民間司法改革基金會備份。
